【裁判字號】    92,交聲,2
【裁判日期】    920530
【裁判案由】    違反道路交通管理處罰條例聲明異議
【裁判全文】
臺灣新竹地方法院交通事件裁定                        九十二年度交聲字第二號
    原處分機關    交通部公路局新竹區監理所新竹市監理站
    異  議  人    甲○○
    即受處分人
右列受處分人因違反道路交通管理處罰條例案件，對於交通部公路局新竹區監理所新
竹市監理站九十一年十二月九日竹監新三字第車裁五一－ＫＡＡ三八四一五九號所為
之違反道路交通管理事件裁決不服，聲明異議，本院裁定如左：
    主  文
原處分撤銷。
甲○○不罰。
    理  由
一、原處分意旨略以：本件受處分人即異議人甲○○於民國九十一年十一月八日十三
    時五十七分許，未戴安全帽而駕駛車牌號碼ＩＫＸ－六三三號重型機車，行經雲
    林縣古坑鄉○○村○○路一三七號前，拒絕停車接受稽查逃逸，嗣經雲林縣警察
    局斗南分局逕行舉發，乃經原處分機關以違反道路交通管理處罰條例第三十一條
    第六項、第六十條第一項之規定，逕行裁處罰鍰共新臺幣三千五百元，並記汽車
    違規紀錄一次。
二、本件聲明異議意旨略以：異議人於九十一年十一月八日，並無駕駛車牌號碼ＩＫ
    Ｘ－六三三號重型機車行經雲林縣古坑鄉，亦無借車於他人使用，且罰單上所記
    載之違規時間，該車的確停放於家門口，且當晚尚駕駛該車搭載女友去搭廠車。
    為此，爰依法聲明異議，並請准將原裁決處分撤銷等語。
三、按機器腳踏車駕駛人或附載座人未依規定戴安全帽者，處駕駛人新臺幣五百元罰
    鍰。又汽車駕駛人，駕駛汽車有違反本條例之行為經交通勤務警察或依法令執行
    交通稽查任務人員制止時，不聽制止或拒絕停車接受稽查而逃逸者，除按各該條
    規定處罰外，處新臺幣三千元以上六千元以下罰鍰。道路交通管理處罰條例第三
    十一條第六款、第六十條第一項分別定有明文。惟前開規定處罰之對象係汽車駕
    駛人，倘非汽車駕駛人，即不得加以處罰。故若非實際之行為人（即汽車駕駛人
    ），縱客觀上有違規事實之存在，亦不得對非實際之行為人而為處分。
四、次按違規事實應依證據認定之，無證據不得推定其違規事實；又不能證明受處分
    人違規或其行為不罰者，應諭知無罪之判決，道路交通管理處罰條例第八十九條
    、刑事訴訟法第一百五十四條、第三百零一條第一項，分別定有明文。又交通法
    庭認為聲明異議有理由者，應以裁定將原處分經聲明異議部分撤銷，並自為裁定
    ，道路交通案件處理辦法第二十條亦定有明文。再認定不利於被告之事實，須依
    積極證據，苟積極證據不足為不利於被告事實之認定時，即應為有利於被告之認
    定，更不必有何有利之證據；且事實之認定，應憑證據，如未能發現相當證據，
    或證據不足以證明，自不能以推測或擬制之方法，以為裁判基礎；而認定犯罪事
    實所憑證據，雖不以直接證據為限，間接證據亦包括在內；然而無論直接或間接
    證據，其為訴訟上之證明，須於通常一般之人均不致有所懷疑，而得確信其為真
    實之程度者，始得據為有罪之認定，若其關於被告是否犯罪之證明未能達此程度
    ，而有合理性懷疑之存在，致使無從形成有罪之確信，根據「罪證有疑，利於被
    告」之證據法則，即不得遽為不利被告之認定，亦分別有最高法院三十年上字第
    八一六號、四十年台上字第八六號、七十六年台上字第四九八六號等判例可資參
    照。
五、移送機關認異議人甲○○未戴安全帽而駕駛機車及不聽勤務人員制止，無非係以
    舉發違反道路交通管理事件通知單及舉發單位即雲林縣警察局斗南分局之函覆書
    函為其論據。經查：
(一)、證人即查獲本件違規事實之警員柯志明證稱：「九十一年十一月八日十二時和十
    四時交整和稽查，我和所長楊銘耀一起負責該勤務，區域在雲林縣古坑鄉○○村
    ○○路一四九甲，舉發的違規地點在文化路一三七號前，該處剛好是東和國小，
    另一方即我服務的東和派出所前，當天我看到有一男性機車騎士後座為女性騎乘
    機車由西往東行駛，兩人均沒有戴安全帽，我們所長過去攔騎，我們在前方搖旗
    並喝令停車，他們不予理會，加速逃跑，他們的違規事實就是沒有戴安全帽，當
    天光線明亮、距離很近，所以車牌號碼看得很清楚，我是目視車牌號碼然後經過
    電腦查詢廠牌顏色無誤之後填單舉發。因為異議人加速逃逸，我們沒有注意他們
    的長相和外型，我們只有注意車牌。我無法指認騎士及其附載的人，我只能指認
    車牌」等語，而證人即警員楊銘耀稱：「當天我和柯警員在派出所門口服十二時
    到十四時的交通稽查，地點在古坑鄉○○村○○路一三七號前，ＩＫＸ－六三三
    號重機車搭載一男一女，兩人都沒有戴安全帽，我搖旗指揮他們停車受檢，他們
    偏離原車道，騎到路中間閃過我，然後加速逃逸，我記下車牌和柯警員核對後無
    誤，我們就直接到所內製單舉發，我當天看兩個人應該是大專生，因時隔太久，
    我已經無法指認」等語（見本院九十二年一月十五日、九十二年二月二十日訊問
    筆錄）。惟異議人其時年滿二十七歲（民國六十四年四月二十五日生），且並非
    大專生，是證人楊銘耀上開證詞即顯與本案機車使用人之實際年齡事實不符，故
    本件實際違規之人是否確為異議人本人，已有可疑。
(二)、證人即異議人之女友嚴惠娟證述：「我在茂德科技上班，上班時間是七點三十分
    到隔天七點三十分，我是在九十一年七月份開始上班，但是從十一月我才知道有
    交通車也才開始坐交通車。當天早上我搭乘交通車回家，到家約八時十分，我男
    朋友則在九點左右接我到他家，我們買過早餐之後就一直留在他家，直到上班時
    間，我吃完早餐約十點就睡覺，一直在那裡睡覺到晚上六點，當時他家只有他弟
    弟在。我醒過來有看到他母親在家，我就在他家吃晚餐，吃完之後約六點二十五
    分他就載我回去搭乘交通車」等語、而證人即異議人之母陳美麗亦稱：「我在園
    區的智邦科技上班，我是從早上八點到下午一點半工作，星期六、日我都有休息
    ，當天我有上班，我下班回家約一點五十分左右到家，當天嚴惠娟有在家，從他
    們九十年十月份開始交往之後，他就一直睡在我家，他們交往約一年多，平時她
    的作息是有上班的時候就到我家，一直待到上班時間，由我兒子載他去上班，他
    睡覺都是睡在我家，我兒子是從八月份就開始沒有上班」等語（見本院九十二年
    一月十五日訊問筆錄），並有茂德科技科技公司請假系統相關資料乙份附卷可稽
    ，可知嚴惠娟當日確未請假係正常上班，且依往例至異議人家中用餐及休息，衡
    情，以新竹至雲林縣古坑鄉之距離，異議人實不可能於當日八時十分許嚴惠娟下
    班返家後，二人再偕同駕駛機車於十一時五十七分許至雲林縣古坑鄉違規處後，
    又於十八時許返回新竹上班，足徵被告前開所辯，並非子虛。
(三)、綜上，本件交通違規之事實雖屬存在，然尚無證據可資證明異議人確有前開未戴
    安全帽而駕駛機車及不聽制止或拒絕停車接受稽查而逃逸之違規行為，是本院認
    異議人所辯應可採信。此外，復查無其他積極證據足資證明異議人有其他違規行
    為，揆諸上開法條規定及判例意旨，自應為有利於異議人之認定。從而，原處分
    機關上開裁罰處分，即有未洽，應認本件聲明異議人之異議為有理由，自應將原
    處分予以撤銷，另行諭知聲明異議人不罰之諭知。
六、據上論斷，應依道路交通案件處理辦法第二十條，裁定如主文。
中      華      民      國    九十二    年      五      月     三十     日
                               臺灣新竹地方法院交通法庭
                                   法  官   楊數盈
右正本證明與原本無異。
如不服本裁定，應於裁定送達後五日內向本院提出抗告狀。
                                   書記官   沈藝珠
中      華      民      國    九十二    年      五      月     三十     日


司法院資訊處製作；財團法人民間司法改革基金會備份。
